【裁判字號】    95,訴,4906
【裁判日期】    950815
【裁判案由】    返還不當得利
【裁判全文】
臺灣臺北地方法院民事判決              95年度訴字第4906號
原      告  乙○○
訴訟代理人  黃照峰律師
被      告  甲○○
上列當事人間請求返還不當得利事件，本院於民國95年8月1日辯
論終結，判決如下：
    主    文
被告應給付原告新臺幣伍拾萬陸仟玖佰玖拾壹元，及自民國九
十五年六月二十五日起至清償日止按年息百分之五計算之利息，
並自民國九十五年四月一日起按月給付原告新台幣玖仟零壹拾肆
元。
原告其餘之訴駁回。
訴訟費用由被告負擔十分之七，餘由原告負擔。
本判決原告勝訴部分於原告以新臺幣貳拾萬元供擔保後，得假執
行。
原告其餘假執行之聲請駁回。
    事實及理由
甲、程序方面：
    本件被告未於言詞辯論期日到場，核無民事訴訟法第386 條
    各款所列情形，應依原告之聲請，由其一造辯論而為判決。
乙、實體方面：
一、原告起訴主張：坐落台北市○○區○○段第75之1地號土地
    （下稱系爭土地），為原告與他人共有，原告之應有部分為
    2/24 。被告無法律上之原因竟無權占用上開土地，作為其
    所有門牌號碼為台北市松山區○○○路○段131號3樓之房屋
    （下稱系爭房屋）之基地。又參照同棟2、4樓房屋占用系爭
    土地之應有部分為1/24，足見被告以系爭房屋占用系爭土地
    之應有部分亦應為1/24，是被告顯然係無法律上之原因占用
    原告所有系爭土地應有部分2/24之1/2，依民法第179條、土
    地法第105條準用第97條之規定，被告應自90年3月1日起至
    95 年3月31日止按系爭土地申報地價10%計算，給付相當於
    租金之不當得利785,527元予原告，並依民事訴訟法第246條
    之規定自95年4月1日起按月給付原告相當於租金之不當得利
    12,877元等語，並聲明：被告應給付原告785,527元，及自
    95年4月1日起至清償日止按年息5%計算之利息，並自95年4
    月1日起按月給付原告12,877元。
二、本件原告主張之上揭事實，業據其提出與所述相符之系爭土
    地及建物登記謄本、存證信函為證。被告已於相當時期受合
    法之通知，而於言詞辯論期日不到場，亦未提出準備書狀爭
    執，依民事訴訟法第280條第3項前段之規定，應視同自認，
    是自堪認原告之主張為真實。
三、按無法律上原因而受利益，致他人受損害者，應返還其利益
    ，民法第179條前段定有明文。又於城市地方租用房屋之租
    金，以不超過土地及建築物申報總價額年息百分之十為限，
    而前開規定於租用基地建築房屋之情形準用之，土地法第97
    條第1項、第105條亦分別定有明文。另土地法第97條第1項
    規定所謂之土地價額，依同法施行細則第25條之規定，係指
    法定地價而言，而土地法第148條規定土地所有權人依土地
    法所申報之地價為法定地價，故土地法第97條所謂之土地申
    報價額，即指該土地之申報地價。經查，系爭房屋位於台北
    市○○○路，屬於城市地方，自有前開規定之適用。而無權
    占有他人之土地，可能獲得相當於租金之利益亦為社會通常
    之觀念（最高法院61年台上字第1695號判例參照），是原告
    依不當得利之法律關係，請求被告給付無權占有系爭土地所
    獲得相當於租金之利益，即屬有據。又系爭土地之坐落位置
    於民生東路5段，附近有松山機場、空軍總醫院，交通便利
    ，且附近多為公寓大廈，住宅、商店林立；系爭房屋於61年
    間興建完成，為4層樓之公寓住宅，有卷附之電子地圖、照
    片及系爭房屋之登記謄本可參。是以，本院審酌系爭土地之
    坐落位置、繁榮程度、經濟用途、被告使用所能獲利之情形
    等因素，認被告無權占有系爭土地相當於租金之不當得利，
    自90年3月1日起，按系爭土地申報地價之總價額年息7%計算
    ，洵屬允當。另系爭土地自89年7月1日起至92年12月31日止
    之申報地價為每平方公尺49,760元（62,200*0.8＝49,760）
    ，自93年1月1日迄今之申報地價為每平方公尺51,943.2元，
    有台北市公告土地現值及公告地價查詢系統單及系爭土地登
    記謄本在卷可稽。而被告占用系爭土地之應有部分為1/24，
    是依此標準計算，被告應給付原告相當於租金之不當得利，
    自90年3月1日起至95年3月31日止為536,991元（詳如附表所
    示）。又請求將來給付之訴，以有預為請求之必要者為限，
    得提起之，民事訴訟法第246條亦有明文。本件被告所有之
    系爭房屋，繼續無權占有系爭土地之應有部分，應無爭議，
    為免日後一再起訴請求，實有預為請求之必要。因而，原告
    依上開規定請求被告應自95年4月1日起按月給付原告9,014
    元相當於租金之不當得利，亦屬有據。
四、次按給付有確定期限者，債務人自期限屆滿時起，負遲延責
    任。給付無確定期限者，債務人於債權人得請求給付時，經
    其催告而未為給付，自受催告時起，負遲延責任，其經債權
    人起訴，或依督促程序送達支付命令者，與催告有同一之效
    力；又遲延之債務，以支付金錢為標的者，債權人得請求依
    法定利率計算之遲延利息。但約定利率較高者，仍從其約定
    利率；另應付利息之債務，其利率未經約定，亦無法律可據
    者，週年利率為百分之五，民法第229條第1、2項、第233條
    第1項、第203條分別定有明文。查原告請求被告給付之不當
    得利，並未約定給付之期限，原告復未催告被告給付。依前
    揭說明，被告自應從起訴狀繕本送達之翌日起始負遲延責任
    ，並依法定利率計算遲延利息。
五、綜上所述，本件被告無權占用系爭土地，作為系爭房屋之基
    地，並因而受有相當於租金之不當得利，且致原告受有損害
    。從而，原告依不當得利之法律關係請求被告給付536,991
    元，及自起訴狀繕本送達之翌日即95年6月25日起至清償日
    止按年息5%計算之利息，並自95年4月1日起按月給付原告
    9,014元，即有理由，應予准許。逾此範圍之請求，即無理
    由，應予駁回。
六、假執行之宣告：
    原告陳明願供擔保，聲請宣告假執行，經核其勝訴部分，合
    於法律規定，爰酌定相當之擔保金額宣告之；其餘假執行之
    聲請，因該部分訴之駁回而失所依據，應予駁回。
七、訴訟費用負擔之依據：民事訴訟法第79條。
中    華    民    國    95    年    8     月    15    日
                                  民事第五庭法官 林秀圓
正本係照原本作成
如對本判決上訴，須於判決送達後廿日內向本院提出上訴狀
中    華    民    國    95    年    8     月    15    日
                                          書記官 林蓮女
附表：
一、90年3月1日起至92年12月31日止：
    714*49,760*1/24*7%*1/12*34＝293,605元。
二、93年1月1日起至95年3月31日止：
    714*51,943.2*1/24*7%*1/12*27＝243,386元。
三、自95年4月1日起按月應給付之不當得利：
    714*51,943.2*1/24*7%*1/12＝9,014元。


司法院資訊處製作；財團法人民間司法改革基金會備份。
